ACORDAO-COMPLETO-2485441

ACÓRDÃO 10386/2021 ATA 29/2021 - SEGUNDA CÂMARA

VISTOS, relatados e discutidos estes autos de tomada de contas especial instaurada pela Secretaria Especial da Cultura, em desfavor de Instituto Sócio Cultural e Ecológico do Brasil - Iscebra e Roberval Santos Aquino, em razão de não comprovação da regular aplicação dos recursos repassados pela União, captados por força do projeto cultural Pronac 10-12272, descrito da seguinte forma: "O projeto pretende a edição de um livro que contará a história da cidade de Cláudio, Minas Gerais, desde a sua fundação aos tempos atuais. O livro trará depoimentos de personalidades, artistas, intelectuais entre outros formadores de opinião, que pertencem a história da cidade."
ACORDAM os Ministros do Tribunal de Contas da União, reunidos em Sessão da Segunda Câmara, ante as razões expostas pelo Relator, em:
9.1 considerar revel, com fundamento no § 3º do art. 12 da Lei 8.443/1992, o Instituto Sócio Cultural e Ecológico do Brasil - Iscebra para todos os efeitos, dando-se prosseguimento ao processo;
9.2 julgar, com fundamento nos arts. 1º, inciso I, 16, inciso III, alínea "c", da Lei 8.443/1992 c/c os arts. 19 e 23, inciso III, da mesma Lei, e com arts. 1º, inciso I; 209, inciso III; 210 e 214, inciso III, do Regimento Interno, irregulares as contas do Instituto Sócio Cultural e Ecológico do Brasil - Iscebra e de Roberval Santos Aquino e condená-los solidariamente ao pagamento das quantias a seguir especificadas, com a fixação do prazo de quinze dias, a contar da notificação, para comprovarem, perante o Tribunal (art. 214, inciso III, alínea "a", do Regimento Interno) , o recolhimento da dívida aos cofres do Fundo Nacional de Cultura, atualizada monetariamente e acrescida dos juros de mora, calculados a partir das datas discriminadas, até a data do recolhimento, na forma prevista na legislação em vigor.
	VALOR ORIGINAL (R$) 
	DATA DA OCORRÊNCIA
	DÉBITO/CRÉDITO

	100.000,00
	10/1/2012
	D

	10.000,00
	10/1/2012
	D

	40.000,00
	16/8/2012
	D

	40.000,00
	17/1/2013
	D

	0,02
	13/4/2018
	C

9.3  aplicar individualmente aos responsáveis Instituto Sócio Cultural e Ecológico do Brasil - Iscebra e Roberval Santos Aquino, a multa prevista no art. 57, da Lei 8.443/1992, c/c o art. 267, do Regimento Interno do TCU, no valor de R$ 30.000,00 (trinta mil reais) , fixando-lhes o prazo de 15 (quinze) dias, a contar da notificação, para que comprovem, perante o Tribunal (art. 214, III, alínea "a", do Regimento Interno do TCU) , o recolhimento da dívida aos cofres do Tesouro Nacional, atualizada monetariamente desde a data do presente acórdão até a do efetivo recolhimento, se pagas após o vencimento, na forma da legislação em vigor;
9.4 autorizar, desde logo, nos termos do art. 28, inciso II, da Lei 8.443/1992, a cobrança judicial das dívidas caso não atendidas as notificações;
9.5 autorizar também, desde logo, se requerido, com fundamento no art. 26 da Lei 8.443, de 1992 c/c o art. 217, §§ 1º e 2º do Regimento Interno do TCU, o parcelamento da dívida em até 36 parcelas, incidindo, sobre cada parcela, corrigida monetariamente, os correspondentes acréscimos legais fixando-lhes o prazo de quinze dias, a contar do recebimento da notificação, para comprovarem perante o Tribunal o recolhimento da primeira parcela, e de trinta dias, a contar da parcela anterior, para comprovarem os recolhimentos das demais parcelas, devendo incidir sobre cada valor mensal, atualizado monetariamente, os juros de mora devidos, no caso do débito, na forma prevista na legislação em vigor, alertando os responsáveis que a falta de comprovação do recolhimento de qualquer parcela importará no vencimento antecipado do saldo devedor, nos termos do art. 217 do Regimento Interno deste Tribunal;
9.6 enviar cópia deste Acórdão à Secretaria Especial de Cultura, para ciência, bem como à Procuradoria da República no Estado de Minas Gerais, nos termos do § 3º do art. 16 da Lei 8.443/1992, c/c o § 7º do art. 209 do Regimento Interno do TCU, para adoção das medidas cabíveis;
9.7 informar à Procuradoria da República no Estado de Minas Gerais e à Secretaria Especial de Cultura, que a presente deliberação, acompanhada do Relatório e do Voto que a fundamentam, está disponível para a consulta no endereço www.tcu.gov.br/acordaos, além de esclarecer que, caso requerido, o TCU poderá fornecer sem custos as correspondentes cópias, de forma impressa; e
9.8 informar à Procuradoria da República no Estado de Minas Gerais que, nos termos do parágrafo único do art. 62 da Resolução TCU 259/2014, os procuradores e membros do Ministério Público credenciados nesta Corte podem acessar os presentes autos de forma eletrônica e automática, ressalvados apenas os casos de eventuais peças classificadas como sigilosas, as quais requerem solicitação formal.

Tomada de Contas Especial instaurada pelo(a) Secretaria Especial da Cultura em razão de Não comprovação da regular aplicação dos recursos repassados pela União, Lei Rouanet, que teve por objeto O projeto pretende a edição de um livro que contará a história da cidade de Cláudio, Minas Gerais, desde a sua fundação aos tempos atuais. O livro trará depoimentos de personalidades, artistas, intelectuais entre outros formadores de opinião, que pertencem a história da cidade. (nº da TCE no sistema: 1550/2019).

Segunda Câmara

Secretaria Especial da Cultura.

3. Interessados/Responsáveis:
3.1. Responsáveis: Instituto Sociocultural e Ecológico do Brasil - Iscebra. (08.710.708/0001-48); Roberval Santos Aquino (XXX.895.601-XX).

13.1. Ministros presentes: Bruno Dantas (Presidente), Augusto Nardes (Relator), Aroldo Cedraz e Raimundo Carreiro.
13.2. Ministros-Substitutos presentes: Marcos Bemquerer Costa e André Luís de Carvalho.

AUGUSTO NARDES

Adoto como relatório a instrução elaborada no âmbito da Secex/TCE, ratificada pela instância diretiva da unidade (peças 79/81) e homologada, na essência, pelo Ministério Público junto ao TCU (peça 82) :
"INTRODUÇÃO
Cuidam os autos de tomada de contas especial instaurada por Secretaria Especial da Cultura, em desfavor de Instituto Sócio Cultural e Ecológico do Brasil - Iscebra. (CNPJ: 08.710.708/0001-48) e Roberval Santos Aquino (CPF: XXX.895.601-XX) , em razão de não comprovação da regular aplicação dos recursos repassados pela União, captados por força do projeto cultural Pronac 10-12272, descrito da seguinte forma: "O projeto pretende a edição de um livro que contará a história da cidade de Cláudio, Minas Gerais, desde a sua fundação aos tempos atuais. O livro trará depoimentos de personalidades, artistas, intelectuais entre outros formadores de opinião, que pertencem a história da cidade."
HISTÓRICO
Em 7/11/2018, com fundamento na IN/TCU 71/2012, alterada pela IN/TCU 76/2016 e DN/TCU 155/2016, o dirigente da instituição Secretaria Especial da Cultura autorizou a instauração da tomada de contas especial (peça 25) . O processo foi registrado no sistema e-TCE com o número 1550/2019.
A Portaria 139, de 18/03/2011, autorizou a captação do valor de apoio, totalizando R$ 248.910,00, no período de 21/03/2011 a 31/12/2013 (peça 7) , com prazo para execução dos recursos 28/12/2011 a 31/12/2013, recaindo o prazo para prestação de contas em 30/1/2014.
A empresa proponente captou recursos autorizados, no montante de R$ 190.000,00, conforme atestam os recibos (peça 8) e/ou extratos bancários (peça 19) . Foram devolvidos R$ 0,02 em 13/4/2018, (peça 27) .
	O fundamento para a instauração da Tomada de Contas Especial, conforme consignado na matriz de responsabilização elaborada pelo tomador de contas, foi a constatação da seguinte irregularidade: 
Não comprovação da boa e regular aplicação dos recursos federais repassados ao Instituto Sócio Cultural e Ecológico do Brasil - Iscebra, no âmbito do projeto cultural Pronac 10-12272, já que a prestação de contas foi enviada com documentos insuficientes para comprovar a execução do objeto, a tiragem produzida do livro, a distribuição e democratização do acesso.
Os responsáveis arrolados na fase interna foram devidamente comunicados e, diante da ausência de justificativas suficientes para elidir a irregularidade e da não devolução dos recursos, instaurou-se a tomada de contas especial.
	No relatório (peça 48) , o tomador de contas concluiu que o prejuízo importaria no valor original de R$ 189.999,98, imputando-se a responsabilidade a Instituto Sócio Cultural e Ecológico do Brasil - Iscebra e Roberval Santos Aquino, Presidente, no período de 2/6/2011 a 2/6/2014, na condição de dirigente.
	Em 17/6/2020, a Controladoria-Geral da União emitiu o relatório de auditoria (peça 50) , em concordância com o relatório do tomador de contas. O certificado de auditoria e o parecer do dirigente do órgão de controle interno concluíram pela irregularidade das presentes contas (peças 51 e 52) .
	Em 13/7/2020, o ministro responsável pela área atestou haver tomado conhecimento das conclusões contidas no relatório e certificado de auditoria, bem como do parecer conclusivo do dirigente do órgão de controle interno, manifestando-se pela irregularidade das contas, e determinou o encaminhamento do processo ao Tribunal de Contas da União (peça 53) .
Na instrução inicial (peça 56) , analisando-se os documentos nos autos, concluiu-se pela necessidade de realização de citação para as irregularidades abaixo: 
Irregularidade 1: Não comprovação da boa e regular aplicação dos recursos federais repassados ao Instituto Sócio Cultural e Ecológico do Brasil - Iscebra, no âmbito do projeto cultural Pronac 10-12272, já que a prestação de contas foi enviada com documentos insuficientes para comprovar a execução do objeto, a tiragem produzida do livro, a distribuição e democratização do acesso.	
Evidências da irregularidade: documentos técnicos presentes nas peças 1, 2, 3, 4, 5, 6, 7, 8, 9, 10, 11, 12, 13, 14, 15, 16, 17, 18, 19, 20, 22, 24, 25, 26, 40 e 41.
Normas infringidas: art. 37, caput, c/c o art. 70, parágrafo único, da Constituição da República Federativa do Brasil; art. 93, do Decreto-lei 200/1967; art. 66, do Decreto 93.872/1986; artigos 65, 71, 75 e 43 das Instruções Normativas nº 1/2010, 1/2012, 1/2013 e 5/2017, respectivamente; art. 48, incisos I, II, V e VI, da IN nº 2/2017.
Débitos relacionados aos responsáveis Instituto Sócio Cultural e Ecológico do Brasil - Iscebra. (CNPJ: 08.710.708/0001-48) e Roberval Santos Aquino (CPF: XXX.895.601-XX) :
	Data de ocorrência
	Valor histórico (R$) 
	Débito / Crédito

	           10/1/2012
	100.000,00
	Débito

	10/1/2012
	10.000,00
	Débito

	16/8/2012
	40.000,00
	Débito

	17/1/2013
	40.000,00
	Débito

	13/4/2018
	0,02
	Crédito

Cofre credor: Fundo Nacional da Cultura
Responsável: Roberval Santos Aquino (CPF: XXX.895.601-XX) .
Conduta: enviar a prestação de contas com documentos insuficientes para comprovar a execução do objeto, a tiragem produzida do livro, a distribuição e democratização do acesso.
Nexo de causalidade: ao enviar a prestação de contas com documentos insuficientes para comprovar a execução do objeto, a tiragem produzida do livro, a distribuição e a democratização do acesso, não comprovou a execução do objeto e, consequentemente, o atingimento dos objetivos do projeto, resultando em presunção de dano ao erário 
Culpabilidade: não há excludentes de ilicitude, de culpabilidade e de punibilidade; é razoável supor que o responsável tinha consciência da ilicitude de sua conduta; era exigível conduta diversa da praticada, qual seja, de enviar a prestação de contas com documentos suficientes para comprovar a execução do objeto, a tiragem produzida do livro, a distribuição e democratização do acesso. 
Responsável: Instituto Sócio Cultural e Ecológico do Brasil - Iscebra. (CNPJ: 08.710.708/0001-48) .
Conduta: enviar a prestação de contas com documentos insuficientes para comprovar a execução do objeto, a tiragem produzida do livro, a distribuição e democratização do acesso.
Nexo de causalidade: ao enviar a prestação de contas com documentos insuficientes para comprovar a execução do objeto, a tiragem produzida do livro, a distribuição e a democratização do acesso, não comprovou a execução do objeto e, consequentemente, o atingimento dos objetivos do projeto, resultando em presunção de dano ao erário. 
Culpabilidade: não há excludentes de ilicitude, de culpabilidade e de punibilidade; é razoável supor que o responsável pelo Instituto tinha consciência da ilicitude de sua conduta; era exigível conduta diversa da praticada, qual seja, de enviar a prestação de contas com documentos suficientes para comprovar a execução do objeto, a tiragem produzida do livro, a distribuição e democratização do acesso. 
Em cumprimento ao pronunciamento da unidade (peça 10) , os responsáveis foram citados por meio do Ofícios 61832 e 71368/2020 (peças 61 e 69) , efetivamente recebidos (peças 63 e 74) no endereço de Roberval Santos Aquino, constante da base de dados da Receita Federal (peça 59) , sendo este ao mesmo tempo responsável e representante legal do Instituto Sócio Cultural e Ecológico do Brasil - Iscebra.
Previamente à citação do instituto no endereço de seu representante legal, houve tentativa infrutífera de citá-lo em seu endereço constante da base de dados da Receita Federal (peças 60, 62 e 64) . 
O responsável Roberval Santos Aquino compareceu aos autos e apresentou alegações de defesa (peça 77) . Transcorrido o prazo regimental fixado, o Instituto Sócio Cultural e Ecológico do Brasil - Iscebra permaneceu silente, operando-se, portanto, os efeitos da revelia, dando-se prosseguimento ao processo, nos termos do art. 12, §3º, da Lei 8.443/1992.
EXAME TÉCNICO
Da revelia do Instituto Sócio Cultural e Ecológico do Brasil - Iscebra
Preliminarmente, cumpre tecer breves considerações sobre a forma como são realizadas as comunicações processuais no TCU. A esse respeito, destacam-se o art. 179, do Regimento Interno do TCU (Resolução 155, de 4/12/2002) e os arts. 3º e 4º, inciso III, § 1º, da Resolução TCU 170, de 30 de junho de 2004, in verbis:
Resolução 155/2002 (Regimento Interno) :
Art. 179. A citação, a audiência ou a notificação, bem como a comunicação de diligência, far se-ão:
I - mediante ciência da parte, efetivada por servidor designado, por meio eletrônico, fac-símile, telegrama ou qualquer outra forma, desde que fique confirmada inequivocamente a entrega da comunicação ao destinatário;
II - mediante carta registrada, com aviso de recebimento que comprove a entrega no endereço do destinatário;
III - por edital publicado no Diário Oficial da União, quando o seu destinatário não for localizado
 (...) 
Resolução TCU 170/2004:
Art. 3º As comunicações serão encaminhadas aos seus destinatários por meio de:
I - correio eletrônico, fac-símile ou telegrama;
II - servidor designado;
III - carta registrada, com aviso de recebimento;
IV - edital publicado no Diário Oficial da União, quando o seu destinatário não for localizado, nas hipóteses em que seja necessário o exercício de defesa".
 (...) 
Art. 4º. Consideram-se entregues as comunicações:
I - efetivadas conforme disposto nos incisos I e II do artigo anterior, mediante confirmação da ciência do destinatário;
II - realizadas na forma prevista no inciso III do artigo anterior, com o retorno do aviso de recebimento, entregue comprovadamente no endereço do destinatário;
III - na data de publicação do edital no Diário Oficial da União, quando realizadas na forma prevista no inciso IV do artigo anterior.
§ 1º O endereço do destinatário deverá ser previamente confirmado mediante consulta aos sistemas disponíveis ao Tribunal ou a outros meios de informação, a qual deverá ser juntada ao respectivo processo.
Portanto, a validade da citação via postal não depende de que o aviso de recebimento seja assinado pelo próprio destinatário da comunicação, o que dispensa, no caso em tela, a entrega do AR em "mãos próprias". A exigência da norma é no sentido de o Tribunal verificar se a correspondência foi entregue no endereço correto, residindo aqui a necessidade de certeza inequívoca. 
Não é outra a orientação da jurisprudência do TCU, conforme se verifica nos julgados a seguir transcritos:
São válidas as comunicações processuais entregues, mediante carta registrada, no endereço correto do responsável, não havendo necessidade de que o recebimento seja feito por ele próprio (Acórdão 3648/2013-TCU-Segunda Câmara, Relator Ministro José Jorge) ;
É prescindível a entrega pessoal das comunicações pelo TCU, razão pela qual não há necessidade de que o aviso de recebimento seja assinado pelo próprio destinatário. Entregando se a correspondência no endereço correto do destinatário, presume-se o recebimento da citação. (Acórdão 1019/2008-TCU-Plenário, Relator Ministro Benjamin Zymler) ;
As comunicações do TCU, inclusive as citações, deverão ser realizadas mediante Aviso de Recebimento - AR, via Empresa Brasileira de Correios e Telégrafos, bastando para sua validade que se demonstre que a correspondência foi entregue no endereço correto. (Acórdão 1526/2007-TCU-Plenário, Relator Ministro Aroldo Cedraz) .
A validade do critério de comunicação processual do TCU foi referendada pelo Supremo Tribunal Federal, nos termos do julgamento do MS-AgR 25.816/DF, por meio do qual se afirmou a desnecessidade da ciência pessoal do interessado, entendendo-se suficiente a comprovação da entrega do "AR" no endereço do destinatário:
EMENTA: AGRAVO REGIMENTAL. MANDADO DE SEGURANÇA. DESNECESSIDADE DE INTIMAÇÃO PESSOAL DAS DECISÕES DO TRIBUNAL DE CONTAS DA UNIÃO. ART. 179 DO REGIMENTO INTERNO DO TCU. INTIMAÇÃO DO ATO IMPUGNADO POR CARTA REGISTRADA, INICIADO O PRAZO DO ART. 18 DA LEI nº 1.533/51 DA DATA CONSTANTE DO AVISO DE RECEBIMENTO. DECADÊNCIA RECONHECIDA. AGRAVO IMPROVIDO.
O envio de carta registrada com aviso de recebimento está expressamente enumerado entre os meios de comunicação de que dispõe o Tribunal de Contas da União para proceder às suas intimações.
O inciso II do art. 179 do Regimento Interno do TCU é claro ao exigir apenas a comprovação da entrega no endereço do destinatário, bastando o aviso de recebimento simples.
No caso vertente, a citação do responsável é válida, uma vez que foi encaminhada ao endereço de seu representante legal constantes da base de dados da Receita Federal e foi efetivamente recebida, conforme registrado no item 11. Apesar do comparecimento aos autos de seu representante legal, Sr. Roberval Santos Aquino, este apresentou alegações de defesa somente em nome próprio, nada alegando em nome do instituto.
Quanto ao mérito, nos processos do TCU, a revelia não conduz à presunção de que seriam verdadeiras todas as imputações levantadas contra os responsáveis, diferentemente do que ocorre no processo civil, em que a revelia do réu opera a presunção da verdade dos fatos narrados pelo autor. Dessa forma, a avaliação da responsabilidade dos agentes não pode prescindir da prova existente no processo ou para ele carreada. 
Ao não apresentar sua defesa, o responsável deixou de produzir prova quanto à regularidade da aplicação dos recursos do convênio, em afronta às normas que impõem aos jurisdicionados a obrigação legal de, sempre que demandados pelos órgãos de controle, apresentarem os documentos que demonstrem a correta utilização das verbas públicas, a exemplo do contido no art. 93 do Decreto-Lei 200/67: "Quem quer que utilize dinheiros públicos terá de justificar seu bom e regular emprego na conformidade das leis, regulamentos e normas emanadas das autoridades administrativas competentes." 
Considerando o princípio da verdade real que rege a atuação desta Corte, ainda que as alegações de defesa não tenham sido apresentadas pelo responsável, a revelia não afasta a obrigatoriedade da análise dos elementos probatórios disponíveis nos autos, conforme reiterados acórdãos do Tribunal (Acórdão 163/2015-TCU-Segunda Câmara, Rel.  Min. Subst. André de Carvalho; 2.685/2015 - 2ª Câmara, Rel. Min. Raimundo Carreiro; 2.801/2015 - 1ª Câmara, Rel. Min. Walton Alencar Rodrigues; 4.340/2015 - 1ª Câmara, Rel. Min. Subst. Weder de Oliveira e 5.537/2015 - 1ª Câmara, Rel. Min. Subst. Weder de Oliveira) . Assim, procurou-se buscar, em manifestações do responsável na fase interna desta Tomada de Contas Especial, se havia argumentos que pudessem ser aproveitados em seu favor.	
Reexaminando os autos, observa-se os responsáveis não se manifestaram na fase interna. Assim, não encontramos nenhum outro argumento nos autos que possa vir a ser analisado e posteriormente utilizado para afastar as irregularidades apontadas. 
Vale ressaltar que a pretensão punitiva do TCU, conforme Acórdão 1441/2016-TCU-Plenário, que uniformizou a jurisprudência acerca dessa questão, subordina-se ao prazo geral de prescrição indicado no art. 205 do Código Civil, que é de 10 anos, contado da data de ocorrência da irregularidade sancionada, nos termos do art. 189 do Código Civil, sendo este prazo interrompido pelo ato que ordenar a citação, a audiência ou a oitiva do responsável. No caso em exame, o prazo final para apresentação da prestação de contas se deu em 30/1/2014. Tendo sido o ato de ordenação da citação assinado em 10/11/2020 (peça 58) , não houve o decurso de prazo superior a 10 anos. Portanto, não ocorreu a prescrição da pretensão punitiva.
Em se tratando de processo em que a parte interessada não se manifestou acerca das irregularidades imputadas, não há elementos para que se possa efetivamente aferir e reconhecer a ocorrência de boa-fé na conduta dos responsáveis ou de quaisquer outros excludentes de culpabilidade, podendo o Tribunal, desde logo, proferir o julgamento de mérito pela irregularidade das contas, nos termos dos §§ 2º e 6º do art. 202 do Regimento Interno do TCU. (Acórdão 133/2015-TCU-Primeira Câmara, Rel. Min. Bruno Dantas; 2.455/2015 - 1ª Câmara, Rel. Min. Bruno Dantas; 3.604/2015 - 1ª Câmara, Rel. Min. Bruno Dantas; 5.070/2015 - 2ª Câmara, Rel. Min. Subst. André de Carvalho e 2.424/2015 - Plenário, Rel. Min. Benjamin Zymler) .
Dessa forma, o Instituto Sócio Cultural e Ecológico do Brasil - Iscebra. (CNPJ: 08.710.708/0001-48) deve ser considerado revel, nos termos do art. 12, §3º, da Lei 8.443/1992.
Alegações de defesa de Roberval Santos Aquino (peça 77) 
Argumentos: o responsável argui preliminares de ilegitimidade passiva, de ausência de interesse processual, de nulidade do ato processual e prescrição quinquenal.
Quanto à ilegitimidade passiva, sustenta não ter praticado qualquer irregularidade ou ilegalidade ensejadora de dano ao erário ou ter auferido benefícios indevidos ou enriquecido ilicitamente, arrematando que o MinC teria concluído pela regularidade da aplicação dos recursos.
Sustenta não haver nos autos demonstração de condutas comissivas ou omissivas por ele praticadas que resultassem nas irregularidades apontadas, muito menos que o projeto não foi executado, alegando ter aplicado regularmente os recursos, com comprovada boa-fé.
Entende pela ausência de interesse processual, uma vez que não haveria a ocorrência de dano ao erário, já que o MinC teria atestado a execução integral do projeto e a regularidade da aplicação dos recursos.
Por outro lado, acredita ser nula sua citação, uma vez que não foi notificado sobre a análise da prestação de contas apresentada em abril/2014 ou mesmo sobre a necessidade de apresentação de documentação complementar à época.
Argui, por fim, preliminar de prescrição quinquenal, por ter sido citado após cinco anos da data de apresentação da prestação de contas.
Quanto ao mérito, sustenta, de forma resumida, ter executado integralmente o projeto cultural, ter aplicado com regularidade os recursos captados, demonstrando boa-fé, e não ter praticado nenhuma irregularidade. Afirma ainda não ter causado dano ao erário, não ter enriquecido ilicitamente, ou se beneficiado de forma alguma.
Ancora seus argumentos na crença de não haver nos autos demonstração que o projeto não tenha sido executado e no fato de o MinC ter atestado a "regularidade da aplicação dos recursos recebidos pelo proponente". O responsável não juntou à defesa nenhum documento que subsidiasse suas alegações.
Por fim, requer seja reconhecida a improcedência da presente tomada de contas especial.
Análise: quanto à alegada prescrição quinquenal, o Supremo Tribunal Federal - STF, no Recurso Extraordinário - RE 636.886, fixou a tese, com repercussão geral reconhecida, de que "é prescritível a pretensão de ressarcimento ao erário fundada em decisão de Tribunal de Contas" (Tema 899) . Em que pese o questionamento acerca da abrangência da tese ali firmada, no sentido de que se circunscreveria apenas ao processo de execução da condenação imposta pelo TCU (ou seja, inaplicável à pretensão de ressarcimento exercida no processo "conhecimento" da TCE) , verifica-se que o STF, por meio de decisões prolatadas pelas suas duas turmas, tem decidido de forma reiterada que se aplica o prazo prescricional de 5 anos previsto na Lei 9.873/1999 às pretensões sancionatória e ressarcitória a cargo do Tribunal de Contas da União. 
Seja por aplicação direta ou por analogia, a orientação sufragada é no sentido de que o prazo de 5 anos é compatível com a tese de que a ação e a execução prescrevem no mesmo prazo (Súmula 150 do STF) , bem como com o fato de que a Lei 9.873/1999 - que regulamenta o exercício de ação punitiva pela Administração Pública Federal, direta e indireta - regeria integralmente a prescrição no âmbito do TCU. Quanto a este último aspecto, o Ministro Luís Roberto Barroso, no voto exarado no julgamento do MS 32.201, embora tenha advertido que a atuação do TCU, em sua acepção clássica, não se qualifica como exercício do poder de polícia, ressaltou que a Lei 9.873/1999 assumiria vocação regulatória geral da prescrição do exercício da competência sancionadora da Administração Pública, sendo sua disciplina aplicável a qualquer ação punitiva da Administração Pública Federal, exceto àquelas esferas em que exista regulamentação específica. Ademais, em virtude da autonomia científica do Direito Administrativo, não haveria razão plausível para suprimir a omissão da Lei Orgânica do Tribunal de Contas da União, no tocante ao estabelecimento de um prazo prescricional próprio, valendo-se das normas de direito civil, e não das de direito administrativo.
Eis algumas ementas que evidenciam o entendimento predominante do STF:
Ementa: AGRAVO REGIMENTAL EM MANDADO DE SEGURANÇA. TOMADA DE CONTAS ESPECIAL. TRIBUNAL DE CONTAS DA UNIÃO. CONDENAÇÃO A RESSARCIMENTO AO ERÁRIO. PRESCRIÇÃO. MARCO INTERRUPTIVO. ART. 2°, II, DA LEI 9.873/1999. ATO INEQUÍVOCO DE APURAÇÃO DO FATO. DISCUSSÃO. DIREITO LÍQUIDO E CERTO. DEMONSTRAÇÃO. INOCORRÊNCIA. SUBSISTÊNCIA DA DECISÃO AGRAVADA. AGRAVO A QUE SE NEGA PROVIMENTO. I - As razões do agravo regimental são inaptas para desconstituir os fundamentos da decisão agravada, que, por isso, se mantêm hígidos. II - Aplicando-se a regulamentação da Lei 9.873/1999 ao caso concreto, observa-se que a pretensão sancionatória do TCU, em relação aos atos praticados pelo impetrante, levando-se em consideração a ocorrência de 5 causas interruptivas da prescrição, não teria sido fulminada pelo decurso do tempo. III - A pretensão do recorrente, fundada na discussão sobre os fatos apontados como marcos interruptivos da prescrição da pretensão punitiva da Administração Pública, refoge aos estreitos limites do mandamus, ante a ausência de liquidez e certeza do direito pleiteado. IV - Agravo regimental a que se nega provimento. MS 36067 ED-AgR. Órgão julgador: Segunda Turma. Relator (a) : Min. Ricardo Lewandowski. Julgamento: 18/10/2019
Ementa: AGRAVO REGIMENTAL EM RECLAMAÇÃO. TRIBUNAL DE CONTAS DA UNIÃO. TOMADA DE CONTA ESPECIAL. PRESCRIÇÃO DA PRETENSÃO PUNITIVA. RECONHECIDA EM DECISÃO DO SUPREMO TRIBUNAL FEDERAL. PRESCRITIBILIDADE DO RESSARCIMENTO AO ERÁRIO FUNDADA EM DECISÃO DE TRIBUNAL DE CONTAS. AÇÃO DE IMPROBIDADE ADMINISTRATIVA COM PEDIDO DE RESSARCIMENTO JÁ EM CURSO. AGRAVO REGIMENTAL A QUE SE NEGA PROVIMENTO. I - O acórdão do TCU determinou a formação de processo administrativo para avaliarem, efetivamente, a eventual responsabilização do agravado para o ressarcimento do dano ao erário, contrariando, assim, autoridade desta Corte no MS 35.512/DF, uma vez que houve a concessão da segurança para declarar a ocorrência da prescrição da pretensão punitiva do TCU em relação às infrações imputadas a ele, destacando-se que a União poderia perseguir os valores referentes ao ressarcimento dos danos na esfera judicial. II - Agravo regimental a que se nega provimento. (Rcl 39497 AgR. Órgão julgador: Segunda Turma. Relator (a) : Min. Ricardo Lewandowski. Julgamento: 10/10/2020) 
Ementa: MANDADO DE SEGURANÇA. DIREITO ADMINISTRATIVO. TRIBUNAL DE CONTAS DA UNIÃO. SERVIDOR DA SECRETARIA DE SAÚDE DO ESTADO DO ACRE. FISCALIZAÇÃO OMISSA E DEFICIENTE NA EXECUÇÃO DE DOIS CONVÊNIOS FIRMADOS ENTRE A SECRETARIA ESTADUAL E O MINISTÉRIO DA SAÚDE. APLICAÇÃO DE MULTA. ARTS. 28, II, E 58, II, DA LEI 8.443/1992. ART. 268, II, DO REGIMENTO INTERNO DO TCU. PRESCRIÇÃO DA PRETENSÃO SANCIONATÓRIA. OCORRÊNCIA. APLICAÇÃO DA LEI 9.873/1999. PRECEDENTES DESTE STF. MEDIDA LIMINAR DEFERIDA E RATIFICADA NO EXAME DE MÉRITO. SEGURANÇA CONCEDIDA PARA AFASTAR A MULTA APLICADA. 1. A prescrição da pretensão punitiva do TCU é regulada pela Lei 9.873/1999, descabendo a aplicação do prazo decenal previsto na legislação civil (art. 205 do Código Civil) . Ao revés, incide o prazo quinquenal previsto na Lei 9.873/1999 (MS 32201, Rel. Min. Roberto Barroso, PRIMEIRA TURMA, DJe 7/8/2017; MS 35.512-AgR, Rel. Min. Ricardo Lewandowski, SEGUNDA TURMA, DJe 21/6/2019) . 2. In casu, na linha do parecer apresentado pelo Ministério Público Federal e da decisão liminar de minha lavra, é inequívoca a superação do prazo prescricional quinquenal. Os ilícitos apontados pela Corte de Contas ocorreram em julho de 2006, tendo o processo de auditoria sido instaurado em 9/10/2006. A ordem de citação do responsável para a audiência, por sua vez, ocorreu em 25/6/2007. Entretanto, a decisão condenatória recorrível foi exarada somente em 31/5/2016, data da prolação do Acórdão 3513/2016-TCU-Primeira Câmara. 3. Ex positis, CONCEDO A SEGURANÇA unicamente para afastar a sanção de multa aplicada ao impetrante, nos autos da Tomada de Contas Processo 023.288/2006-0, máxime da ocorrência de prescrição da pretensão punitiva do Tribunal de Contas da União. MS 35940. (Órgão julgador: Primeira Turma. Relator (a) : Min. Luiz Fux. Julgamento: 16/06/2020) .
	Essa orientação também foi seguida nas seguintes decisões monocráticas: MS 36.127-MC/DF e MS 35.940-MC/DF, Rel. Min. Luiz Fux; MS 35.294, MS 35.539/DF e MS 35.971-TP/DF, Rel. Min. Marco Aurélio; MS 34.256 MC/DF, MS 36.054-MC e MS 36.067-MC/DF, Rel. Min. Ricardo Lewandowski.
	O Supremo Tribunal Federal tem se pronunciado no sentido de reconhecer não só a aplicação da prescrição quinquenal com fulcro na interpretação da Lei 9.873/1999, mas também a incidência dos marcos interruptivos do prazo prescricional consignados na referida lei, tantas vezes quanto presentes os suportes fáticos (MS 32201, Relator: Min. Roberto Barroso) . 
	Entendimento que também foi adotado nas seguintes decisões monocráticas: MS 36.054, MS 34.256-MC, MS 35.512 e MS 36.067-MC, todos de relatoria do Min. Ricardo Lewandowski; MS 35.294, MS 35.539 e MS 35.971-TP, todos de relatoria do Min. Marco Aurélio; MS 32.201, Rel. Min. Roberto Barroso, e MS 36.127-MC e MS 35.940-MC, Min. Luiz Fux.
	Em relação ao termo inicial da contagem do prazo prescricional, o "caput" do art. 1º da Lei 9.873/1999 oferece solução que não destoa do modelo adotado pelo TCU no incidente de uniformização de jurisprudência, em que se examinou a prescrição da pretensão punitiva, nos termos do Acórdão 1441/2016-TCU-Plenário (Rel. Min. Benjamin Zymler) , com a adição da particularidade de explicitar o caso de infrações permanentes ou continuadas:
	      a) Regra geral: "data da prática do ato"  (o que equivale a "ocorrência da irregularidade sancionada") ;
	      b) Regra especial: "no caso de infração permanente ou continuada, do dia em que tiver cessado".
A Lei 9.873/1999, no art. 2º, estabelece as causas interruptivas da prescrição punitiva, consoante abaixo transcrito, já na redação conferida pela Lei 11.941/2009:
Art. 2º Interrompe-se a prescrição da ação punitiva:
I - pela notificação ou citação do indiciado ou acusado, inclusive por meio de edital;
II - por qualquer ato inequívoco, que importe apuração do fato;
III - pela decisão condenatória recorrível.
IV - por qualquer ato inequívoco que importe em manifestação expressa de tentativa de solução conciliatória no âmbito interno da administração pública federal.
O quadro a seguir indica alguns eventos processuais, ocorridos no curso de uma TCE (fase interna e externa) - instaurada em razão de irregularidades na aplicação de recursos da União transferidos a entes subnacionais - que poderiam ser enquadrados nas causas de interrupção da prescrição acima apontadas, sem prejuízo, é claro, de outras ocorrências fáticas elegíveis como marco interruptivo, a depender da forma de proceder de cada entidade ou órgão tomador de contas.
	I - pela notificação ou citação do indiciado ou acusado, inclusive por meio de edital;
	 (i) notificação no âmbito do procedimento administrativo de ressarcimento previamente à instauração da TCE;
 (ii) notificação efetuada pelo órgão tomador de contas acerca da instauração da TCE;
 (iii) citação efetuada pelo TCU.
*Data da ciência da notificação ou citação pelos responsáveis ou de publicação do edital no DOU.

	II - por qualquer ato inequívoco, que importe apuração do fato;
* procedimento que evidencie a apuração dos fatos irregulares, com o objetivo quantificar o dano e identificar possíveis responsáveis.
	 (i) relatório de sindicância ou PAD;
 (ii) relatório de apuração de irregularidades referente ao processo administrativo prévio à instauração da TCE;
 (iii) relatórios de fiscalização, pareceres, despachos, informações e memorandos relacionados à apuração dos fatos irregulares;
 (iv) relatório do tomador de contas;
 (v) relatório do controle interno; 
 (vi) termo de instauração ou designação de instauração da TCE;
 (vii) autuação da TCE no TCU; entre outras causas.
*Há quem inclua nesse grupo diligências que comprovam providências do responsável sobre as irregularidades investigadas.

	III - pela decisão condenatória recorrível.
	 (i) Verifica-se apenas no âmbito do TCU com a data da prolação do acórdão condenatório recorrível.

	IV - por qualquer ato inequívoco que importe em manifestação expressa de tentativa de solução conciliatória no âmbito interno da administração pública federal.
	 (i) pedido de parcelamento;
 (ii) pagamento parcial do débito;
 (iii) qualquer manifestação do responsável que demonstre claramente a sua intenção de recolher o débito.

	Bem se vê, portanto, que haveria uma multiplicidade de causas de interrupção da prescrição, conforme se depreende do art. 2º da Lei 9.873/1999. Tal exegese encontra respaldo em precedentes do STF, a exemplo do que se decidiu no julgamento do MS 36.067 (Rel. Min. Ricardo Lewandowski) , com destaque para trecho do voto em que o Relator reconhece cinco causas de interrupção da prescrição, in verbis:
 (...) Assim, faz-se necessário levar em consideração que, apesar de os fatos objeto da apuração conduzida pela Corte de Contas remontarem aos anos de 1999 e 2000, período no qual o impetrante era Secretário de Saúde municipal, o Tribunal de Contas da União deu prosseguimento à tomada de contas especial por ter constatado a ocorrência de 5 causas interruptivas da prescrição, a saber: a) relatório de auditoria em conjunto realizada pelo Denasus e pela Secretaria Federal de Controle, lavrado em 06/07/2001, sendo este, certamente, um ato inequívoco que importou a apuração do fato (art. 2º, II, da Lei n. 9.873/1999) ; b) instauração de Tomada de Contas Especial pelo FNS, ocorrida em 05/10/2005, sendo este também, certamente, um ato inequívoco que importou a apuração do fato  (art. 2º, II, da Lei n. 9.873/1999) ; c) a autuação da presente Tomada de Contas Especial no âmbito do Tribunal de Contas da União, ocorrida em 12/08/2008, sendo este também, certamente, um ato inequívoco que importou a apuração do fato  (art. 2º, II, da Lei n. 9.873/1999) ; d) o ato que ordenou a citação do responsável, ora impetrante, ocorrida em 12/07/2010 (art. 2º, I, da Lei n. 9.873/1999) ; e) o exercício do poder punitivo ocorrido em 20/06/2012, data da prolação do Acórdão 1563/2012-TCU-Plenário (art. 2º, III, da Lei n. 9.873/1999) .
No caso concreto, tendo como parâmetro a tese firmada pelo STF, no RE 636.886, no sentido de que ambas as pretensões do TCU (sancionatória e ressarcitória) sujeitam-se ao prazo prescricional de 5 anos previsto na Lei 9.873/1999, considerando, ainda, o sistema prescricional descrito na citada lei, inclusive as causas de suspensão e de interrupção da prescrição, temos os seguintes eventos processuais que importaram na apuração dos fatos (art. 2º, II, da Lei n. 9.873/1999) :
	a) Prazo para apresentação da prestação de contas em 30/1/2014 (item 3) 
	b) Diligência documental na prestação de contas em 18/9/2018 (peça 22) 
	c) Parecer de Avaliação Técnica quanto à execução do objeto e dos objetivos do projeto em 19/10/2018 (peça 24) 
	d) Notificação sobre a conclusão da análise pelo descumprimento do objeto, objeto do Ofício 43/2019 (peça 33) , recebido em 4/2/2019 (peça 37) ;
	e) Relatório de Tomada de Contas Especial 1550/2019, de 21/8/2019, reprovando a prestação de contas (peça 48) ;
	f)  Citação do responsável pelo TCU em 26/11/2020 (peça 63) .
Analisando-se a sequência de eventos processuais enumerados no item anterior, os quais teriam o condão de interromper a prescrição da ação punitiva desta Corte no entender do STF, observa-se que não transcorreu o prazo prescricional de 5 (cinco) anos entre cada evento processual e o seguinte. Portanto, mesmo levando-se em consideração o entendimento do STF, não teria ocorrido a prescrição da pretensão sancionatória e ressarcitória a cargo do TCU.
A despeito da verificação da ocorrência das prescrições das pretensões punitiva e ressarcitória, fundadas no entendimento do STF e com base na Lei 9.873/1999, o assunto ainda não se encontra pacificado no âmbito do TCU, conforme evidenciado no voto do recente Acórdão 405/2021-TCU-Plenário, Rel. Min. Bruno Dantas (grifamos) :
No que concerne às questões preliminares alegadas pelos recorrentes, acolho integralmente as análises efetivadas pela Serur. Foram enfrentadas e afastadas com propriedade cada um dos argumentos apresentados pelos recorrentes, razão pela qual incorporo seus fundamentos às minhas razões de decidir, sem prejuízo das seguintes considerações acerca do instituto da prescrição nos processos que tramitam nesta Corte de Contas.
Sobre a prescrição da pretensão ressarcitória, sabe-se que há tempos este Tribunal, baseado em precedentes do STF e na interpretação do art. 37, § 5º, da Constituição Federal de 1988, tem adotado o entendimento, consolidado na súmula 282, de que "as ações de ressarcimento movidas pelo Estado contra os agentes causadores de danos ao erário são imprescritíveis".
Ocorre que o Supremo Tribunal Federal (STF) , ao julgar o Recurso Extraordinário 636.886/AL, fixou, com repercussão geral, o seguinte enunciado para o Tema 899: "É prescritível a pretensão de ressarcimento ao erário fundada em decisão de Tribunal de Contas".
Entendo que esse julgado do STF pode vir a ensejar a revisão da jurisprudência deste Tribunal.
No entanto, reconheço que, nos moldes em que foi fixada a tese da Suprema Corte, existem muitas dúvidas e lacunas a serem sanadas, que tornam extremamente difícil a sua imediata aplicação, de forma genérica e abrangente, aos processos que tramitam neste Tribunal. Dada a ausência de lei específica, não há prazo prescricional estabelecido - em lei ou mesmo pela Suprema Corte - para a atuação do TCU na apuração de dano ao erário, bem como sobre como se daria o início da contagem e as interrupções desse prazo.
Ademais, embora o verbete já tenha sido publicado, a decisão ainda é passível de impugnação mediante Embargos de Declaração, possibilitando o esclarecimento dessas questões ou mesmo a modulação de efeitos, com impacto nos processos em curso.
Até que sobrevenham todos esses esclarecimentos e definições, embora desejável, não é possível a imediata aplicação, com a devida segurança, da tese fixada pelo STF no âmbito do TCU. Por outro lado, não se pode deixar de dar encaminhamento aos incontáveis processos que tangenciam essa discussão neste Tribunal.
Dessa forma, tenho me curvado à compreensão dos meus pares pela manutenção, por ora, do entendimento que há anos vem sendo adotado pelo TCU e pelo próprio STF, no sentido de considerar imprescritíveis as ações de ressarcimento ao erário.
A controvérsia também se verifica no entendimento acerca do prazo quinquenal para a prescrição da pretensão punitiva desta Corte, nos termos do art. 1º da Lei 9.873/1999, adotado pelo Supremo Tribunal Federal no julgamento do MS 32.201. Todavia, por não existir decisão definitiva sobre este assunto, o TCU tem mantido, em seus julgados, a jurisprudência firmada por meio do Acórdão 1441/2016-TCU-Plenário.
Não se trata, cabe registrar, de desrespeito ou ignorância ao entendimento adotado pela Suprema Corte, tampouco de se fixar qualquer jurisprudência sobre a sua abrangência neste momento. Apenas entendo que, considerando a indefinição e a possiblidade de modulação da decisão, não seria produtivo, e causaria enorme incerteza, se este Tribunal revisse sua atuação e logo depois a alterasse novamente
O entendimento atual pela imprescritibilidade das ações de ressarcimento ainda é o prevalecente, conforme tratado nos recentes Acórdão 341/2021-TCU-Plenário e da relatoria do Min. Benjamin Zymler e Acórdão 3047/2021-TCU-Segunda Câmara e da relatoria do Min. André de Carvalho, dentre outros. Portanto, não se acata a preliminar de prescrição quinquenal.
Quanto à alegação de nulidade da citação do Tribunal, ante a ausência de sua prévia notificação na fase interna, ressalta-se que a falta ou defeito de notificação na fase interna da tomada de contas especial, momento em que ainda não há litígio ou acusação, mas mero procedimento de apuração e coleta de dados, não invalida os atos processuais posteriores, pois na fase externa da tomada de contas, que ocorre no Tribunal, é que se torna obrigatória a abertura do contraditório, com a citação dos responsáveis e a devida apreciação das alegações de defesa. Nesse sentido são os enunciados a seguir transcritos:
Acórdão 2875/2014-TCU-Plenário, Rel. Min. Benjamin Zymler
A ausência de contraditório e ampla defesa na fase interna da tomada de contas especial não viola o devido processo legal, sendo este respeitado quando, na fase externa, há oportunidade de defesa após a citação válida dos responsáveis.
Acórdão 1522/2016-TCU-Plenário, Rel. Min. Benjamin Zymler
No processo de tomada de contas especial, a instauração do contraditório, para fins de condenação por parte do TCU, ocorre na fase externa, por meio da regular citação pelo Tribunal, sendo irrelevante a ocorrência ou não de notificação anterior pelo órgão concedente. 
Acórdão 7006/2012-TCU-Segunda Câmara, Rel. Min. Ana Arraes
A ausência de notificação pelo concedente na fase interna da tomada de contas especial não representa cerceamento de defesa apta a influenciar o andamento regular do processo. A partir do momento em que se realiza a citação válida, na fase externa da TCE, ficam sanados eventuais problemas ocorridos na fase anterior.
Acórdão 653/2017-TCU-Segunda Câmara, Rel. Min. Augusto Nardes
A ausência de notificação do responsável na fase interna do processo de tomada de contas especial não implica vício, porquanto a fase interna constitui procedimento inquisitório de coleta de provas, assemelhado ao inquérito policial, e a fase externa, que se inicia com a autuação do processo no TCU, é que garante o direito à ampla defesa e ao contraditório. 
Acórdão 2308/2011-TCU-Segunda Câmara, Rel. Min. André de Carvalho
A garantia ao direito à ampla defesa e ao contraditório se dá, nos termos do devido processo legal, na fase externa da tomada de contas especial, que se inicia com a autuação do processo no TCU e finda com o julgamento. Eventual falha na notificação do responsável na fase interna da TCE não compromete o andamento regular do processo.
Acórdão 3487/2010-TCU-Primeira Câmara, Rel. Min. Walton Alencar Rodrigues
O momento próprio para a defesa é a fase externa da tomada de contas especial, que ocorre no âmbito dos tribunais de contas. É nessa fase que não devem deixar de serem observados os princípios constitucionais da ampla defesa e do contraditório, razão por que a ausência de notificação do responsável na fase interna da TCE não gera nulidade processual.
Acórdão 2704/2013-TCU-Primeira Câmara, Rel. Min. Augusto Sherman
A fase externa da tomada de contas especial, iniciada com a autuação do processo junto ao TCU, é a que garante o direito à ampla defesa e ao contraditório. A fase interna, que ocorre no órgão instaurador, constitui procedimento inquisitório de coleta de provas, assemelhado ao inquérito policial, razão por que não há nulidade processual pela falta de oportunidade de o responsável se pronunciar nesta etapa da TCE.
Dessa forma, à luz da jurisprudência do Tribunal acima demonstrada, e considerando válida a citação do responsável, com seu comparecimento aos autos e apresentação de alegações de defesa, oportunizou-se a este o regular exercício do direito ao contraditório e à ampla defesa, não se acatando a preliminar suscitada de nulidade de sua citação. Ademais, verifica-se que o responsável foi devidamente notificado acerca da conclusão do descumprimento do objeto (peça 33) , tendo tomado efetivo conhecimento da notificação (peça 37) e optado pelo silêncio.
Quanto à ilegitimidade passiva e ausência de interesse processual, seus argumentos se fundam na premissa de inexistência de irregularidades praticadas e ausência de dano ao erário. A análise de mérito que se segue demonstra exatamente o contrário do que alega o responsável, não se acatando tais preliminares.
Com relação ao mérito, sustenta ter executado integralmente o projeto cultural, ter aplicado com regularidade os recursos captados e não ter praticado nenhuma irregularidade, o que se comprovaria com as conclusões do próprio MinC, que teria atestado "a regularidade da aplicação dos recursos recebidos pelo proponente".
Todavia, o MinC analisou a prestação de contas por meio do Parecer de Avaliação Técnica (peça 24) , que concluiu pelo descumprimento do objeto e pelo Laudo Final sobre a Prestação de Contas (peça 25) e Relatório de TCE (peça 48) , que concluíram pela reprovação da prestação de contas, com débito pelo valor total captado.   
Portanto, não há nos autos nenhuma manifestação do MinC pela "regularidade da aplicação dos recursos recebidos pelo proponente", como afirma o responsável.
Isto posto, remanescem sem as devidas justificativas as seguintes irregularidades:
	a) a amostra do livro encaminhada ao MinC continha dimensão e número de páginas inferiores à especificação aprovada e não era bilingue, não sendo suficiente como prova de execução do objeto;
	b) não ficou demonstrada a tiragem de exemplares do livro, apesar da diligência encaminha ao responsável pelo MinC solicitando esclarecimentos;
	c) não foi apresentada comprovação da distribuição do livro, tampouco da democratização do acesso, acessibilidade e divulgação por meio de materiais de mídia, não havendo informações sobre lançamento e/ou venda dos livros ou mesmo qualquer referência à obra, conforme pesquisa na internet. 
Dessa forma, ausentes esses elementos probatórios, e não atendida a diligência do MinC, concluiu-se pela reprovação da prestação de contas.
Inobstante, não trouxe o responsável em suas alegações de defesa qualquer elemento documental que preenchesse essas lacunas relacionadas à execução do objeto, não se alterando os fundamentos que levaram o MinC a reprovar a prestação de contas.
Conclusão: examinados os argumentos apresentados, verifica-se que são incapazes de elidir as irregularidades, seja pela apresentação de falso argumento de reconhecimento pelo MinC da regularidade da aplicação dos recursos captados, seja pela ausência de documentos que demonstrem a correta execução do objeto do projeto cultural e o cumprimento de seu plano de distribuição (peça 1, p. 1) . Dessa forma, as alegações de defesa apresentadas devem ser rejeitadas.
CONCLUSÃO
Em face da análise promovida na seção "Exame Técnico", restou demonstrado que os argumentos apresentados por Roberval Santos Aquino não foram suficientes para elidir as irregularidades para as quais foi citado, devendo-se rejeitar suas alegações de defesa. 
Quanto ao Instituto Sócio Cultural e Ecológico do Brasil - Iscebra, instado a se manifestar, optou pelo silêncio, configurando a revelia, nos termos do §3º, do art. 12, da Lei 8.443/1992. 
Verifica-se também que não houve a prescrição da pretensão punitiva, conforme análise já  realizada (item 23) .
Tendo em vista que não constam dos autos elementos que permitam reconhecer a boa-fé dos responsáveis, sugere-se que as suas contas sejam julgadas irregulares, nos termos do art. 202, § 6º, do Regimento Interno do TCU, com a imputação do débito atualizado monetariamente e acrescido de juros de mora, nos termos do art. 202, §1º do Regimento Interno do TCU, aplicando-lhes ainda a multa prevista no art. 57 da Lei 8.443/1992.
PROPOSTA DE ENCAMINHAMENTO
Diante do exposto, submetem-se os autos à consideração superior, propondo-se a adoção das seguintes medidas:
a)	considerar revel o Instituto Sócio Cultural e Ecológico do Brasil - Iscebra. (CNPJ: 08.710.708/0001-48) , com fundamento no § 3º, art. 12, Lei 8.443, de 16 de julho de 1992;
b)	rejeitar as alegações de defesa apresentadas por Roberval Santos Aquino (CPF: XXX.895.601-XX) , Presidente do Instituto Sócio Cultural e Ecológico do Brasil - Iscebra;
c)	com fundamento nos arts. 1º, inciso I, 16, inciso III, alínea "c", da Lei 8.443/1992 c/c os arts. 19 e 23, inciso III, da mesma Lei, e com arts. 1º, inciso I; 209, inciso III; 210 e 214, inciso III, do Regimento Interno, julgar irregulares as contas do Instituto Sócio Cultural e Ecológico do Brasil - Iscebra. (CNPJ: 08.710.708/0001-48) e de Roberval Santos Aquino (CPF: XXX.895.601-XX) , e condená-los solidariamente ao pagamento das quantias a seguir especificadas, com a fixação do prazo de quinze dias, a contar da notificação, para comprovarem, perante o Tribunal (art. 214, inciso III, alínea "a", do Regimento Interno) , o recolhimento da dívida aos cofres do Fundo Nacional de Cultura, atualizada monetariamente e acrescida dos juros de mora, calculados a partir das datas discriminadas, até a data do recolhimento, na forma prevista na legislação em vigor.
	VALOR ORIGINAL (R$) 
	DATA DA OCORRÊNCIA
	DÉBITO/CRÉDITO

	100.000,00
	10/1/2012
	D

	10.000,00
	10/1/2012
	D

	40.000,00
	16/8/2012
	D

	40.000,00
	17/1/2013
	D

	0,02
	13/4/2018
	C

d)	aplicar individualmente aos responsáveis Instituto Sócio Cultural e Ecológico do Brasil - Iscebra (CNPJ: 08.710.708/0001-48) e Roberval Santos Aquino (CPF: XXX.895.601-XX) , a multa prevista no art. 57, da Lei 8.443/1992, c/c o art. 267, do Regimento Interno do TCU, fixando-lhes o prazo de 15 (quinze) dias, a contar da notificação, para que comprovem, perante o Tribunal (art. 214, III, alínea "a", do Regimento Interno do TCU) , o recolhimento da dívida aos cofres do Tesouro Nacional, atualizada monetariamente desde a data do acórdão que vier a ser proferido por este Tribunal até a do efetivo recolhimento, se pagas após o vencimento, na forma da legislação em vigor;
e) 	autorizar, desde logo, nos termos do art. 28, inciso II, da Lei 8.443/1992, a cobrança judicial da dívida caso não atendida a notificação;
f)	autorizar também, desde logo, se requerido, com fundamento no art. 26 da Lei 8.443, de 1992 c/c o art. 217, §§ 1º e 2º do Regimento Interno do TCU, o parcelamento da dívida em até 36 parcelas, incidindo, sobre cada parcela, corrigida monetariamente, os correspondentes acréscimos legais fixando-lhes o prazo de quinze dias, a contar do recebimento da notificação, para comprovarem perante o Tribunal o recolhimento da primeira parcela, e de trinta dias, a contar da parcela anterior, para comprovarem os recolhimentos das demais parcelas, devendo incidir sobre cada valor mensal, atualizado monetariamente, os juros de mora devidos, no caso do débito, na forma prevista na legislação em vigor, alertando os responsáveis que a falta de comprovação do recolhimento de qualquer parcela importará no vencimento antecipado do saldo devedor, nos termos do art. 217 do Regimento Interno deste Tribunal;
g)	enviar cópia do Acórdão que vier a ser proferido à Secretaria Especial de Cultura e aos responsáveis, para ciência, bem como à Procuradoria da República no Estado de Minas Gerais, nos termos do § 3º do art. 16 da Lei 8.443/1992, c/c o § 7º do art. 209 do Regimento Interno do TCU, para adoção das medidas cabíveis;
g)	informar à Procuradoria da República no Estado de Minas Gerais, à Secretaria Especial de Cultura e aos responsáveis, que a presente deliberação, acompanhada do Relatório e do Voto que a fundamenta, está disponível para a consulta no endereço www.tcu.gov.br/acordaos, além de esclarecer que, caso requerido, o TCU poderá fornecer sem custos as correspondentes cópias, de forma impressa; e
h)	informar à Procuradoria da República no Estado de Minas Gerais que, nos termos do parágrafo único do art. 62 da Resolução TCU 259/2014, os procuradores e membros do Ministério Público credenciados nesta Corte podem acessar os presentes autos de forma eletrônica e automática, ressalvados apenas os casos de eventuais peças classificadas como sigilosas, as quais requerem solicitação formal.
	É o relatório.

Katyuza Marques Faria (OAB/MG-115.560), representando Roberval Santos Aquino.

Procurador Marinus Eduardo De Vries Marsico.

TOMADA DE CONTAS ESPECIAL. RECURSOS CAPTADOS POR INTERMÉDIO DO PROJETO CULTURAL PRONAC 10-12272, TENDO COMO OBJETO A EDIÇÃO DE UM LIVRO QUE CONTARIA A HISTÓRIA DA CIDADE DE CLÁUDIO, MINAS GERAIS, DESDE A SUA FUNDAÇÃO AOS TEMPOS ATUAIS. CITAÇÃO. REVELIA DO INSTITUTO. ALEGAÇÕES DE DEFESA INSUFICIENTES PARA ELIDIR AS IRREGULARIDADES. CONTAS IRREGULARES. DÉBITO. MULTA.

TOMADA DE CONTAS ESPECIAL (TCE)

Secretaria de Controle Externo de Tomada de Contas Especial (SecexTCE).

Trago ao Colegiado tomada de contas especial instaurada pela Secretaria Especial da Cultura, em desfavor de Instituto Sócio Cultural e Ecológico do Brasil - Iscebra e Roberval Santos Aquino, em razão de não comprovação da regular aplicação dos recursos repassados pela União, captados por intermédio do projeto cultural Pronac 10-12272, descrito da seguinte forma: "O projeto pretende a edição de um livro que contará a história da cidade de Cláudio, Minas Gerais, desde a sua fundação aos tempos atuais. O livro trará depoimentos de personalidades, artistas, intelectuais entre outros formadores de opinião, que pertencem a história da cidade."
2.	A Secretaria Especial de Cultura autorizou a captação do valor de apoio, totalizando R$ 248.910,00, no período de 21/03/2011 a 31/12/2013, com prazo para aplicação dos recursos de 28/12/2011 a 31/12/2013, recaindo o prazo para prestação de contas em 30/1/2014. A empresa proponente captou os recursos autorizados, no montante de R$ 190.000,00, havendo a concedente rejeitado as prestações de contas e instaurado a presente tomada de contas especiais.
3.	No âmbito do Tribunal, os responsáveis Instituto Sócio Cultural e Ecológico do Brasil - Iscebra e Roberval Santos Aquino foram citados solidariamente pelas irregularidades a seguir especificadas, conforme instrução às peças 56/58: 
"Irregularidade: na¿o comprovac¿a¿o da boa e regular aplicac¿a¿o dos recursos federais repassados ao Instituto So¿cio Cultural e Ecolo¿gico do Brasil - Iscebra, no a¿mbito do projeto cultural Pronac 10-12272, ja¿ que a prestac¿a¿o de contas foi enviada com documentos insuficientes para comprovar a execuc¿a¿o do objeto, a tiragem produzida do livro, a distribuic¿a¿o e democratizac¿a¿o do acesso." 
4.	Conforme aponta o exame técnico, o Instituto So¿cio Cultural e Ecolo¿gico do Brasil - Iscebra, instado a se manifestar, tomou conhecimento da citação (ofício citatório e respectivo AR às peças 69 e 74) , entretanto, não se fez presente aos autos, configurando a revelia, nos termos do §3o, do art. 12, da Lei 8.443/1992.
5.	O Sr. Roberval Santos Aquino apresentou as alegações de defesa insertas às peças 76/77 dos autos. Ao analisar tais elementos de defesa, a unidade técnica (peças 79/81) concluiu nos seguintes termos:
"59.	Em face da análise promovida na seção "Exame Técnico", restou demonstrado que os argumentos apresentados por Roberval Santos Aquino não foram suficientes para elidir as irregularidades para as quais foi citado, devendo-se rejeitar suas alegações de defesa. 
60.	Quanto ao Instituto Sócio Cultural e Ecológico do Brasil - Iscebra, instado a se manifestar, optou pelo silêncio, configurando a revelia, nos termos do §3º, do art. 12, da Lei 8.443/1992. 
61.	Verifica-se também que não houve a prescrição da pretensão punitiva, conforme análise já  realizada (item 23) .
62.	Tendo em vista que não constam dos autos elementos que permitam reconhecer a boa-fé dos responsáveis, sugere-se que as suas contas sejam julgadas irregulares, nos termos do art. 202, §6º, do Regimento Interno do TCU, com a imputação do débito atualizado monetariamente e acrescido de juros de mora, nos termos do art. 202, §1º do Regimento Interno do TCU, aplicando-lhes ainda a multa prevista no art. 57 da Lei 8.443/1992."
6.	O Ministério Público junto ao TCU (peça 82) , concordou no essencial com a conclusão da unidade técnica, entretanto, divergiu pontualmente para propor a exclusão da multa proposta, por entender que teria ocorrido a prescrição da pretensão punitiva, em virtude da prescrição intercorrente, definida no §1o, do art. 1o, da Lei 9.873/1999. Aduz adicionalmente, que em relação à prescrição da pretensão ressarcitória, sua posic¿a¿o e¿ por aguardar o tra¿nsito em julgado do RE-636.866, considerando estarem pendentes de apreciac¿a¿o Embargos de Declarac¿a¿o, podendo existir mudanc¿a significativa, esclarecimentos acerca do assunto e modulac¿a¿o dos efeitos, verbis:
"A¿ vista dos elementos existentes nos autos, manifestamos, no essencial, nossa concorda¿ncia com a proposta de encaminhamento uni¿ssona (pec¿as 79 a 81) , sem prejui¿zo de sugerirmos que o Tribunal deixe de aplicar a multa aconselhada no item "d" da aludida proposta em raza¿o da prescric¿a¿o intercorrente definida no § 1o, do art. 1o, da Lei 9.873/1999.
Segundo o referido dispositivo legal, incide a prescric¿a¿o no procedimento administrativo se o processo ficar paralisado por mais de tre¿s anos, condic¿a¿o que se nota ao observarmos o intersti¿cio entre a apresentac¿a¿o da prestac¿a¿o de contas (25/4/2014 - pec¿a 12 a 20) e a dilige¿ncia de 18/9/2018 (pec¿a 22) .
Com o julgamento do RE 636.886 (Tema 899 da repercussa¿o geral) , passamos a defender que, em relac¿a¿o a¿ pretensa¿o punitiva, o TCU passe a adotar como norma disciplinadora do assunto a Lei 9.873/1999.
No tocante a¿ prescric¿a¿o da pretensa¿o ressarcito¿ria, nossa posic¿a¿o e¿ por aguardar o tra¿nsito em julgado do referido RE, visto estarem pendentes de apreciac¿a¿o Embargos de Declarac¿a¿o, podendo existir mudanc¿a significativa, esclarecimentos acerca do assunto e modulac¿a¿o dos efeitos."
7.	Feita essa breve contextualização passo a decidir.
8.	De pronto, acolho a íntegra do exame da SecexTCE para rejeitar as preliminares suscitadas pelo Sr. Roberval Santos Aquino, despiciendo qualquer comentário adicional aos elementos coligidos pela análise técnica quando demonstra a insubsistência das alegações de ilegitimidade passiva, de ausência de interesse processual e de nulidade da citação.
9.	 Rejeito igualmente a preliminar que alega a prescrição quinquenal,  porquanto acompanho a unidade técnica, pelos seus fundamentos, quando demonstra a não ocorrência da prescrição da pretensão punitiva e registro que, no que tange à prescrição ressarcitória, adoto, neste caso e nos demais processos sob minha relatoria, como fundamentação para a tese da sua não ocorrência, a jurisprudência consolidada deste Tribunal que se estabeleceu no sentido da imprescritibilidade das ações de ressarcimento ao erário, expresso no Enunciado de Súmula 282 desta Corte, enquanto se definem os exatos efeitos da recente decisão proferida pelo Supremo Tribunal Federal sobre a matéria (no RE-636.886/AL) .
10.	Nesse ponto, peço vênias ao douto MP/TCU por não acompanhá-lo na tese de que a prescrição da pretensão punitiva do TCU deve ser regida pela Lei 9.873/1999, e reitero o exame técnico para reafirmar a não ocorrência da prescrição punitiva do Tribunal no presente caso, pelos motivos especificados pela SecexTCE, uma vez que o prazo para apresentação da prestação de contas encerrou-se em 30/1/2014 e o ato de ordenação da citação ocorreu em 10/11/2020 (peças 56/58) , portanto, em consonância com a jurisprudência pacífica do Tribunal, do prazo decenal, cujo paradigma é o Acórdão 1441/2016-TCU-Plenário, da relatoria do Ministro Benjamin Zymler.
11.	Em relação à prescrição da pretensão ressarcitória por parte do TCU, peço vênias à Secex/TCE e ao MP/TCU por divergir de suas posições, pois o entendimento que tenho adotado e levado aos colegiados desta Corte de Contas está alinhado à tese que esclarece que a recente decisão do STF, no âmbito do RE 636.886, alcança a etapa de cobrança do título extrajudicial constituído pelo Tribunal de Contas da União, e não altera o entendimento jurisprudencial do Tribunal sobre a imprescritibilidade das ações de ressarcimento do dano, fundado no art. 37, § 5º, da Constituição Federal. 
12.	Com efeito, conforme destacado pelo Ministro Benjamin Zymler no leading case que primeiro discutiu o alcance do referido julgado da Corte Suprema (voto condutor do Acórdão 5236/2020-TCU-Primeira Câmara) , ainda há diversas dúvidas sobre a matéria, pois resta possível a conclusão de que a decisão não tratou da prescrição do processo de controle externo levado a efeito no âmbito do TCU mas, sim, da prescrição intercorrente ocorrida durante a fase de execução do acórdão condenatório desta Corte.
13.	No mérito, acolho igualmente as conclusões da unidade técnica, cujos fundamentos adoto como razões de decidir, sem prejuízo dos comentários a seguir.
14.	Verifico da instrução técnica que a irregularidade está adequadamente consubstanciada e representa fundamento factual para o julgamento das contas dos responsáveis, porquanto não lograram comprovar a boa e regular aplicação dos recursos captados por força do projeto cultural Pronac 10-12272, descrito da seguinte forma: "O projeto pretende a edição de um livro que contará a história da cidade de Cláudio, Minas Gerais, desde a sua fundação aos tempos atuais. O livro trará depoimentos de personalidades, artistas, intelectuais entre outros formadores de opinião, que pertencem a história da cidade"
15.	Concordo com o exame técnico precedente quando concluiu pela revelia do Instituto Sócio Cultural e Ecológico do Brasil - Iscebra, com a consequente continuidade do processo, e que as alegações de defesa do Sr. Roberval  Santos Aquino foram insuficientes para elidir as irregularidades apontadas, seja pela apresentação de falso argumento de reconhecimento pelo Ministério da Cultura da regularidade da aplicação dos recursos captados, seja pela ausência de documentos que demonstrem a correta execução do objeto do projeto cultural e do cumprimento de seu plano de distribuição, circunstâncias que efetivamente  comprometem o estabelecimento do necessário nexo de causalidade entre as receitas e as despesas do convênio.
16.	Com efeito, não havendo os beneficiários demonstrado a boa e regular aplicação dos recursos captados, visto que não lograram comprovar a execução físico e financeira do objeto pactuado, tampouco apresentarem documentação apta a demonstrar a verificação do nexo de causalidade entre as despesas realizadas e os recursos recebidos, assiste razão à SecexTCE quando propõe não acolhimento dos argumentos de defesa, devendo os responsáveis assumir solidariamente a responsabilidade pelo ressarcimento do dano verificado. 
17.	Concordo, ainda, com a unidade instrutiva quando atribui responsabilidade solidária ao Sr. Roberval Santos Aquino e ao Instituto Sócio Cultural e Ecológico do Brasil - Iscebra, uma vez que, conforme demonstra o exame técnico, ao primeiro foi atribuída a administração da entidade, na qualidade de seu presidente e junto com a entidade que presidia foram beneficiários dos recursos captados, para aplicação no objeto pactuado, sem que tenham demonstrado a sua regular aplicação.
18.	Assim, a instrução técnica consignou os elementos necessários para caracterizar a conduta dos responsáveis, o nexo de causalidade entre as condutas e as irregularidades geradoras do dano e restou configurada conduta ao menos culposa do gestor e da entidade, conforme resumido na peça instrutiva e reproduzido no relatório que antecede este voto. 
19.	Além disso, o valor do dano foi adequadamente quantificado, especificados os correspondentes valores nominais e as respectivas datas de ocorrência, nos termos da legislação de regência, conforme expresso na instrução técnica que orientou a citação do responsável (peças 56/58) , bem como na instrução de mérito.
20	Por fim, tendo em vista que não constam dos autos elementos que permitam reconhecer a boa-fé dos responsáveis, concordo que as suas contas sejam julgadas irregulares, com a condenação solidária em débito atualizado monetariamente e acrescido de juros de mora, nos termos do art. 202, §1º do Regimento Interno do TCU, aplicando-lhes ainda, individualmente, multa proporcional ao dano apurado.
	Ante todo o exposto, voto no sentido de que o Tribunal acolha a minuta de acórdão que ora submeto ao Colegiado.
TCU, Sala das Sessões Ministro Luciano Brandão Alves de Souza, em .
Ministro JOÃO AUGUSTO RIBEIRO NARDES
Relator